【裁判字號】    90,台上,7585
【裁判日期】    901213
【裁判案由】    盜匪
【裁判全文】
最高法院刑事判決                                九十年度台上字第七五八五號
    上  訴  人  甲○○
右上訴人因盜匪案件，不服台灣高等法院中華民國九十年九月十一日第二審更審判決
（八十九年度上更(一)字第二四一號，起訴案號：台灣台北地方法院檢察署八十八年度
偵字第一二一四七號），提起上訴，本院判決如左：
    主  文
原判決撤銷，發回台灣高等法院。
    理  由
本件原判決認定：另案通緝中之程正基於民國八十五年六月間，經由第三人于國盛得
知台北市○○街一○八巷四號「皇賓銀樓」如何運送金飾之情報，竟與上訴人甲○○
、另案起訴之賴明發及綽號「阿宏」者，共同基於意圖自己不法所有之犯意聯絡，於
八十五年六月十七日上午十一時許，由程正基攜帶其所有未經許可無故持有預備供強
劫用之中共製黑星手槍一把、軍用子彈四發及非屬管制之刀械一把並準備機車二輛，
在「皇賓銀樓」附近，將上開槍、彈交予上訴人；將刀械交予「阿宏」；機車則交由
賴明發在附近巷內等候負責接應，四人均未經許可無故持有上開槍、彈，並約定強劫
財物如遇抵抗，即使用槍、彈及刀械。嗣上訴人及「阿宏」見「皇賓銀樓」之職員王
坤平、謝財吉攜帶金飾行經一○八巷口時，即分持上開槍、彈及刀械，上前強劫王坤
平所持有之綠色手提袋（內裝有金飾珠寶），王坤平為保護財物，與「阿宏」發生拉
扯，上訴人見狀即以殺人之故意，持槍朝王坤平、謝財吉射擊三發，均未擊中，謝財
吉旋將手提袋取走丟至店門口，上訴人再射擊一發，子彈射穿王坤平之下巴，卡在王
坤平之右肩部，致其下頷貫穿性合併粉碎性骨折及右肩穿扒性槍傷合併關節傷。上訴
人等人因距離手提袋太遠，見強劫之目的未能得逞，迅即逃離現場，由在巷內等候之
賴明發以機車接應逃逸。王坤平經送醫急救得宜，幸免於死亡等情。因而撤銷第一審
判決，改判論處上訴人共同強劫而故意殺人，未遂（處無期徒刑，褫奪公權終身）罪
刑，固非無見。
惟查：(一)有罪之判決書應記載事實，刑事訴訟法第三百零八條定有明文，而懲治盜匪
條例第二條第一項第六款之盜匪罪，以強劫而故意殺人為犯罪構成要件，此項構成犯
罪之事實，必須於事實欄明確記載，始足為適用法律之依據。原判決事實僅認定，上
訴人與程正基、賴明發及綽號「阿宏」者，共同基於「意圖自己不法所有」之犯意聯
絡，而為本件犯罪。至於上訴人與程正基、賴明發及綽號「阿宏」者，就「強劫而故
意殺人」行為，是否有共同犯罪之意思？事實欄並未明確記載，即逕論以共同強劫而
故意殺人未遂罪，自有未合。(二)行為人對於構成犯罪之事實，明知並有意使其發生者
，為故意；如對於構成犯罪之事實，預見其發生而其發生並不違背其本意者，以故意
論。前者為直接故意，或稱確定故意；後者為間接故意，或稱不確定故意，二者有別
。原判決事實記載，王坤平與「阿宏」發生拉扯時，上訴人即以「殺人之故意」，持
手槍朝王坤平、謝財吉射擊，已明白認定上訴人係「直接故意」殺人。乃理由卻說明
，上訴人於強劫時並開槍，致王坤平受有槍傷，該結果之發生，亦不違反上訴人之本
意（見原判決第五面第十三至十五行），認為係「間接故意」。其事實之認定與理由
之說明，不相適合，亦有理由矛盾之違誤。(三)原判決事實認定，上訴人持程正基所交
付之中共製黑星手槍，射中王坤平之下巴，子彈卡在王坤平之右肩部。理由並說明，
扣案之彈殼經送請鑑定結果，其口徑為七‧六二厘米，紋痕特徵且與程正基另件槍擊
案之彈殼相合（見原判決第七面第五至十行），因認涉案之手槍係程正基交付予上
訴人使用，且僅有一把。上訴人辯稱程正基提供二把手槍，伊僅持中共製黑星手槍對
空鳴槍；「阿宏」持另一把點三八轉輪手槍射擊被害人，乃上訴人為推諉刑責所杜撰
之詞，不能採信等語（見原判決第八面第十五行至第九面第十二行）。惟依卷內資料
，本案送請鑑定之證物計有彈頭、彈殼各一顆，嗣經鑑定結果，前者為口徑○‧三八
吋子彈之彈頭、後者為口徑七‧六二厘米子彈之彈殼，有內政部警政署刑事警察局八
十五年六月二十九日刑鑑字第三八五六三號鑑驗通知書在卷可稽（見原審更(一)卷第二
一三頁）。原判決認定，本案僅使用一把中共製七‧六二厘米黑星手槍，已與卷內證
據資料，不相適合。又送請鑑定之彈頭，倘係上訴人持中共製七‧六二厘米黑星手槍
所射擊，卡在王坤平右肩部之彈頭，則其規格理應與手槍之口徑相同；但鑑定結果，
卻為○‧三八吋口徑之彈頭，究竟實情如何？原審未予查明，即遽行判決，亦有未合
。另依檢察官起訴之事實，係認程正基交付二把手槍予上訴人（見偵字第一二一四七
號卷第十三頁）；原判決認定僅有一把，則檢察官所起訴，上訴人未經許可無故持有
另一把手槍部分，是否構成犯罪？原審未予調查審認，理由亦未說明，亦有已受請求
之事項未予判決之違法。以上或為上訴意旨指摘所及，或為本院得依職權調查之事項
，應認仍有撤銷發回更審之原因。
據上論結，應依刑事訴訟法第三百九十七條、第四百零一條，判決如主文。
中      華      民      國     九十     年     十二     月     十三     日
                              最高法院刑事第十二庭
                                  審判長法官  呂  潮  澤
                                        法官  陳  世  雄
                                        法官  孫  增  同
                                        法官  林  開  任
                                        法官  陳  東  誥
      右正本證明與原本無異
                                              書  記  官
中      華      民      國     九十     年     十二     月     十八     日


司法院資訊處製作；財團法人民間司法改革基金會備份。
